臺灣高等法院臺中分院刑事判決　　　　　　　　　九十一年度上易字第一一四四號
　　　上　訴　人　臺灣台中地方法院檢察署檢察官
　　　上　訴　人
　　　即　被　告　庚○○
　　　選任辯護人　王忠沂
　　　被　　　告　甲○○
　　　右三人共同
　　　選任辯護人　壬○○
右上訴人因被告等公共危險案件，不服臺灣台中地方法院九十年度易字第二八四一號
中華民國九十一年五月十日第一審判決（起訴案號：臺灣台中地方法院檢察署九十年
度偵字第九○一八、九○一九號），提起上訴，本院判決如左：
    主  文
原判決撤銷。
庚○○、甲○○、辛○○、丙○○失火燒燬現有人所在之建築物，庚○○處有期徒刑
肆月，如易科罰金，以參佰元折算一日。甲○○、辛○○、丙○○各處有期徒刑參月
，如易科罰金，均以佰元折算壹日。
    事  實
一、甲○○、辛○○、丙○○三人係台中市南屯區昌明巷七之一號至同巷七之八號等
    房屋之共同所有人，且以上開房屋其中七之一號房屋，向台灣電力股份有限公司
    （下稱台電公司）申請用電使用，其餘房屋之電力來源，均未依法向台電公司申
    請許可，即擅自由上開七之一號房屋，拉牽電源線轉接使用，再自上開七之八號
    房屋電源總開關，轉接電源供該房旁，所設置一座抽水馬達抽取地上水之電力需
    求。於民國（下同）八十二年間，庚○○向渠等三人承租上開七之八號鐵皮房屋
    ，經營倍銘麵包廠，供作各式麵包類之製作、烘焙與其他事項加工、製造之用。
    甲○○、辛○○、丙○○並按月向庚○○收取提供各戶使用之電費，惟甲○○、
    辛○○、丙○○等三人對於上開房屋原應注意供電之容量、電阻、線徑、配線規
    格與定期安全檢查、線路汰換等用電安全、消防安全防護與安全設施等事項，確
    達足以防止火災之發生，且依現今電力提供、科學技術、技能與安全材料、設備
    及設施之取得，亦非不能注意，竟疏未能注意，恣意搭建簡易鐵皮屋之建築物作
    為前開工廠建置使用，且未依法向台電公司申請用電使用，私自轉供電流違章使
    用，其無依規定取得適當足供工廠所需之電力供給，致無法有效提供安全之用電
    、消防預防與設施配置因應亟需大量消耗電力之麵包烘焙製作廠使用者，同時欠
    缺定期安全檢查與維護。庚○○為直接獨立監督、管理、使用該麵包廠，理應注
    意用電安全，並預防火災發生，明知倍銘麵包廠每二個月平均用電量高達一萬七
    千餘度，且租屋處為鐵皮搭建房屋，防火功能不佳，其身為倍銘麵包廠之負責人
    ，本應注意倍銘麵包廠所配電設備維修、管理，以防止電線線路因年久失修、用
    電不當等因素，致生電源線路短路現象而釀成火災等危險，又無不能注意之情事
    ，卻於經營倍銘麵包廠之七年餘期間內，疏未注意保養及定期雇員檢修各區○○○路狀況。詎於八十九年四月一日下午六時五十五分許，在上開七之八號麵包烘
    焙廠南半側包裝室屋前閣樓地板下方附近，因電源線路長期負載絕緣膠皮劣化蓄
    熱短路，起火引燃該屋內物品，瞬間變成大火，燒燬上開七之八號房屋及該屋內
    所有機器、物料與設備，而且火苗亦自上開七之八號房屋延燒至上開七之七、七
    之六號房屋，使丁○○承租上開房屋內所置之物料與設備等財物，遭致毀損。
二、案經丁○○訴由台中市警察局第四分局報請臺灣臺中地方法院檢察署檢察官偵查
    起訴。
    理  由
一、訊據被告甲○○、辛○○、丙○○三人雖對八十二、八十三年間，將上開七之七
    號及七之八號房屋分別出租予告訴人丁○○、被告庚○○供作印刷廠、麵包廠使
    用，並私自轉接電源線，同時在七之八號旁設置抽水機抽取地下水，提供電力及
    水源給各承租人使用及收費等情坦承不諱，惟堅決否認有何失火犯行，均辯稱：
    伊等所申請之用電係動力營業用電，並非一般用電，且台電公司每二個月派人至
    現場抄錶，用電額度自供電日起，迄發生火災時止，長達六至七年，倘用電有問
    題，何以未見台電公司提出指正或異議？再本件失火並非抽水馬達用電所造成，
    因自發生火災迄今，馬達仍始終運作正常，且所使用之電線係使用絕緣三層之粗
    銅電纜線，安全無虞，況火災發生時已係工廠下班時間，並非住戶用電之尖峰時
    刻，用電量遠較白天為低，縱然使用抽水馬達，亦不致造成電線短路；再伊等雖
    係出租人，但對於承租戶之用電，亦僅提供外電（出租時僅提供房屋簡易照明設
    備），至戶內用電，則由承租戶按照需求自行設計裝配設置，被告庚○○長期承
    租七之八號房屋，租用時廠房內均係新建，房屋內之電線配置，均係被告庚○○
    依照需要自行設置，本件失火原因恐係被告庚○○配置電線不當所致，且依台中
    市消防局火災原因調查報告書所載，亦疑為被告庚○○廠房內旋轉爐開關疏未關
    閉所造成各等語。被告庚○○固坦承右揭時地，因火災燒毀其所承租七之八號房
    屋，並延燒鄰戶丁○○所承租台中市南屯區昌明巷七之七號房屋及屋內所置之物
    料及設備等財物之事實，惟矢口否認有何公共危險犯行，辯稱：本件火災發生之
    起火處及起火原因，經台中市消防局火災原因鑑識調查，起火點為該屋南半側包
    裝室前端閣樓下方之電源線膠皮劣化短路所引起者，然該條電源線乃係出租人為
    供應其他廠房住戶（即七之一至七之十號）用水，而獨立設立之抽水馬達專用電
    線，又因伊之廠房為該巷七之八號，最接近水塔及抽水馬達，故於房舍興建之初
    ，即由出租人等自伊所承租之廠房電錶處，分接獨立線路，供抽水馬達用電，再
    由電錶計算度數，由每月電費中扣除，該條電線電源雖接自伊工廠處，惟乃供應
    該處十戶人家之用水，無法切斷，二十四小時通電，伊無法亦無能力監管該條電
    線；又同案其餘被告一再質疑伊廠房中間靠南側排列三台旋轉爐，現場勘查結果
    ，開關呈現「ＯＮ」使用開機狀況，認為係該機械馬達線圈電源燒熔，引發火警
    ，然經鑑定人作證指出非火災之原因，且一般製作麵包之旋轉爐，為掌握烘烤時
    間，皆設有定時器，如設定之烘烤時間一屆，會自動阻斷電源，不再繼續運轉，
    但該旋轉爐之開關可能仍留在「ＯＮ」狀態；況伊所設置之機械設備及電力使用
    分配，均經機械廠商計算不會超載，且有不定期之保養、維修，應無可能因工廠
    機械電力超載而釀成火災，同案被告等以出租房屋營利，應由其等負責管理、監
    督及維護，始符合出租人之義務各等語。經查：
（一）本件火災起火原因，業據台中市消防局人員於八十九年四月一日下午六時五十
      五分許火災時，據報前往救災，並於救災後初步勘查，及於災後同年九月十五
      日下午三時許、同年十二月一日上午九時許，二度至現場勘查，製成火災原因
      調查報告，有台中市消防局八十九年五月九日八九消調字第三○九八號函附「
      台中市消防局火災原因調查報告書」（下稱「調查報告書」，詳八十九年度他
      字第二六二八號卷第三頁）、該局八十九年九月二十五日八九消調字第七一一
      七號函（附災戶現場電源線路燒熔掉落殘存照片及分路電源配線圖說，詳八十
      九年度發查字第八○五號卷第十六頁）及該局八十九年十二月十三日八九消調
      字第九四八四號函附「台中市南屯區昌明巷七之八號火災現場勘察記錄及綜合
      研判」（下稱「勘察記錄及綜合研判」，詳八十九年度發查字第八○五號卷第
      一二五頁）在卷可稽，依上開「調查報告書」所載調查結果認：起火戶係台中
      市南屯區豐樂里昌明巷七之八號倍銘麵包廠；起火處係該屋南半側包裝室屋前
      端閣樓地板下方附近首先起燃；就起火原因研判認：１被告庚○○承租經營麵
      包製作廠，案發時工廠下班未有人員留守，鐵捲門關閉，經搶救破壞進入狀，
      未有遭侵入跡象等情，人為起火因素可排除。２起火處經查未有供奉神像，或
      祭祀不慎起火原因可排除。３經查起火處高處燒損火流殘跡，煙蒂等遺留火種
      引燃原因可排除。４現場清理起火處附近地板復舊勘查，地皮上遺留多節燒失
      熔斷電線及熔珠，閣樓地板下方附近，遺留疑似短路熔痕電源線，綜合以上燒
      損火流走向殘跡等情研判，不排除電源線路長期負載絕緣膠皮劣化蓄熱短路引
      燃火警之可能性。結論認為：火災現場為郊區巷道，兩排對面排列連棟建築，
      災戶為面向西方挑高鐵皮平房，計燒損昌明巷七之六號（註：僅有燻黑，未燒
      及）、七之七號、七之八號計三間災戶。以七之八號災戶承租經營倍銘麵包廠
      燒損最嚴重。疑似雙併南側包裝室屋前端處，電源線路長期負載絕緣劣化蓄熱
      短路引燃火警。
（二）次查，本件火災之起火處及起火原因，如前所述，乃為台中市南屯區豐樂里昌
      明巷七之八號倍銘麵包廠南半側包裝室屋前端閣樓地板下方附近之電源線路長
      期負載絕緣膠皮劣化蓄熱短路引燃火警，被告庚○○雖質疑該電源線係出租人
      等為供應其他廠房住戶用水，而獨立設立之抽水馬達專用電線云云，惟查，依
      上開台中市消防局火災調查課人員戊○○所製作之「勘察記錄及綜合研判」記
      載：「（四）２檢視南側水塔抽水馬達電源，火災發生前係由西南側廠房牆角
      分路開關箱接出電纜線（線徑為單相二線五．五平方釐米）穿過鐵皮外牆，連
      接至水塔下方無熔絲開關箱；火災發生後屋主即雇水電工剪斷（如照片二），
      重新由對面昌明巷七之九號接電源使用（如照片三－五）。」（詳八十九年度
      發查字第八○五號卷第一二七頁）等內容，又觀該內容所指之照片二至五所示
      ，照片二之附註記載：「由西南側廠房牆角分路開關箱接出電纜線（絕緣外皮
      仍完好），為火災發生前南側水塔抽水馬達電源線。」等語，是倘本件引燃火
      警之電源線路係被告庚○○質疑之「水塔抽水馬達電源線」，則應無可能於災
      後該電源線之絕緣外皮仍完好而未因短路燒熔；況依照片三、四之附註均記載
      ：「同上照片電源線接至水塔下方開關箱，火災發生後屋主即雇水電工剪斷，
      重新由對面昌明巷七之九號接電源使用。」等語、照片五之附註亦記載：「深
      水井入口位於水塔西南側，火災發生後即修復繼續使用。」等語，顯見接至水
      塔下方開關箱之電源線於火災時並未因短路而燒熔，故於災後始能迅即另接電
      源再行使用；又依「勘察記錄及綜合研判」所附如附件一「地面熔斷殘存線路
      位置圖」所示，該水塔所安置之抽水馬達ＰＶＣ管配線安培容量原僅須二十安
      培，而裝置時所使用之ＰＶＣ管配線安培容量達二十五安培，是出租人雇工所
      安置者尚在安全範圍內，應無發生「電源線路長期負載絕緣膠皮劣化蓄熱短路
      引燃火警」之可能；綜上所述，被告庚○○前開質疑實無足採。
（三）再查，被告庚○○於九十年五月九日偵查中曾自承：「（問：拉分線《指電線
      》有告知他們三人《指其餘三名被告》？）沒有，但我要做麵包工廠他們都知
      道。」（詳八十九年度發查字第八○五號卷第一六九頁）等語，其經營倍銘麵
      包廠，直接經營管理廠房等事務，對該麵包廠每二個月平均用電達一萬七千餘
      度，在電源安全使用上，本應更具監督、檢視與防護之責，並應注意供電之容
      量、電阻、線徑、配線規格與定期安全檢查、線路汰換等用電安全，竟疏未能
      注意，以簡易鐵皮屋作為麵包工廠之建置使用，並於其內自行配置分線電源使
      用；又被告庚○○雖曾於八十九年十一月二十一日偵查中辯稱：伊廠內之水電
      均於二、三年前委由漢威水電行維修，詳細資料三日內陳報等語（見八十九年
      度發查字第八○五號卷第九一頁背面），然遍查本案全卷，均未有被告庚○○
      所陳報此部分之資料，然依前開火災原因之研判，顯見被告庚○○就其廠內使
      用電源是否未超過負荷、用電情形是否安全正常，並未盡其注意義務。至於被
      告庚○○於本院所聲請傳喚之證人己○○，雖到庭證稱：有兩條（電線）到包
      裝室的，另外兩條（電線）沒有使用，包裝使用的電是直接從分電盤接出來的
      ，包裝室的電源應該使從左下角的總電源的地方拉出來的，拉了十幾條，詳細
      情形我回去查配置圖等語（見本審卷第一六八頁），惟證人自始無法提出該配
      置圖供本院審酌，證言是否可採，已有疑義，自難僅以證人之證詞遽為被告庚○○有利之認定。且本件起火之七之八號房屋，係被告庚○○自八十二年間起
      ，即向屋主即被告甲○○、辛○○、丙○○三人承租使用，迄至八十九年四月
      一日火災發生時止，均由被告庚○○使用中，業經被告庚○○自承在卷，縱租
      賃契約關係中，出租人負有維修義務，然此涉及出租人是否亦應負失火罪責之
      問題，被告庚○○既為實際房屋使用人本即負有維護房屋正常使用及防止發生
      公共危險之義務，故被告辯稱本件七之八號房屋發生火災，應由出租人負管理
      、監督及維護責任等語，與本件被告應否該當失火罪罪責，應無關聯。另依上
      開「勘察記錄及綜合研判」記載：「檢視災戶北側廠房中間靠南側排列三台旋
      轉爐，現場勘查旋轉爐控制線路檢視，開關呈「ＯＮ」使用開機狀態等語（如
      照片二九－三一）。」（見八十九年度發查字第八○五號卷第一二九頁），雖
      被告庚○○以一般製作麵包之旋轉爐，為掌握烘烤時間，皆設有定時器，如設
      定之烘烤時間一屆，會自動阻斷電源，不再繼續運轉，但該旋轉爐之開關可能
      仍留在「ＯＮ」狀態等語置辯，惟該三台旋轉爐之開關既於火災發生時係呈開
      啟狀態，則電線迴路上即係呈通電狀態，而定時器不過為控制烘烤時間之長短
      ，雖設定時間屆至，旋轉爐不會繼續運作，惟開關電源倘無關閉，則該機器之
      電源應仍係通電中，況倘定時器具有自動阻斷電源之功能，則該旋轉爐即無須
      另行設置開關矣，是被告庚○○上揭此部分辯詞復無足採；惟依上開「地面熔
      斷殘存線路位置圖」所示，該三台旋轉爐所使用之電源線係自該屋北側下方之
      總開關箱接連而來，與上開研判起火地點並無相涉，是此部分之跡證尚不足為
      被告庚○○有利之積極證據，附此敘明。
（四）又被告庚○○係承租及實際使用七之八號房屋者，本應注意房屋使用安全，並
      應防止電線短路，引起火災，致生公共危險。又依被告庚○○之智識、能力，
      復無不能注意情形，竟疏未注意，引起本件火災。依此被告庚○○就本件火災
      發生，顯有過失。又本件告訴人丁○○所承租七之七號房屋失火燒燬，確係因
      被告庚○○承租七之八號房屋，起火延燒所致，已如前述。被告過失行為，與
      告訴人丁○○所承租七之七號房屋失火燒燬，顯有相當因果關係，至為灼然。
      綜上所述，被告庚○○所辯，均係卸責之詞，不足採信。
（五）至於被告甲○○、辛○○、丙○○向台電公司申請用電使用，僅有系爭七之一
      號房屋而已，其他七之二至七之八號房屋之電力使用均引至七之一號之電力來
      源等情，業為被告三人所自陳在卷。且依台電公司台中區營業處函載明：該址
      （指七之八號房屋）並無申請用電記錄，該址係由昌明巷七之一號私自轉供電
      流違章使用；在總開關箱中再另行裝置一個電力控制箱及抽水馬達使用，將會
      增加用電負荷等語（見八十九年度發查字第八○五號卷第一六二、一六三頁）
      。足見，被告等人違規擅自配線至其他房屋之電力使用，顯然明知有可能超過
      當時輸配電力之合理使用量，其之後在加裝抽水馬達，對於電容量早已超過負
      荷使用之線路，無非雪上加霜，客觀上已使危險性更往上加倍提高。
（六）按工廠之設立，通常一般人均知悉為營業用電且屬具特殊性質之工業用電，因
      性質上涉及大眾公共安全事項，通常需較一般住戶、營業之用電審核，更加嚴
      格。又房屋出租人藉由申請用電之種類、使用量、使用戶數及出租房屋用途，
      引接電源來源、串聯戶數、收取各戶用電金額等情，已足以判斷承租房屋之使
      用人是否大量使用電源，且對整體上對公共安全，是否已足以致生危害。本件
      被告三人自承於八十二、八十三年間起，將系爭房屋七之七及七之八號房屋分
      別出租告訴人丁○○、被告庚○○供作印刷、麵包製作等工廠使用，並向其按
      月收取電費，每戶電費均達數萬元以上，且七之一至七之八號房屋等八戶，共
      同串聯使用七之一號房屋之電源等情，業經被告三人所坦承，揆諸上開說明，
      客觀上被告已有相當充分資訊而得知上開電力使用，已構成其他使用人即公眾
      安全之高度危險源，若無相當性防護及措施防備下，必遭祝融吞噬，危害無辜
      公眾之生命、財產之安全。
（七）被告甲○○、辛○○、丙○○竟擅自串聯加裝電路而過度超量使用電線，仍無
      免其監督、檢視與防護之責，及應注意供電之容量、電阻、線俓、配線規格與
      定期安全檢查、線路汰換等用電安全、工廠消防安全防護與安全設施等事項，
      是否足以防止火災之發生，且依現今電力提供、科學技術、技能與安全材料、
      設備及設施之取得、管理與防護建置，亦非不能注意，竟疏未注意，以簡易鐵
      皮屋供作前開工廠之建置使用，和無依規定取自台電公司之電力、線俓、線路
      、安全檢查方式及其他配置規格，取得適當足供工廠所需之電力供給，致無法
      有效提供安全之用電、消防與設施設備，因應亟需大量消耗電力之工廠使用者
      ，同時欠缺定期安全檢查與維護，終因電源線路長期負載絕緣膠皮劣化蓄熱斷
      路，引燃火苗，招致熊熊大火，失火燒燬本身及曹素貞所有之原物料及機器設
      備等財物，是被告三人之過失行為，至為灼然。被告三人之上開過失行為與失
      火間，顯有相當因果關係存在，被告三人前開所辯，顯屬推諉之詞，不足採信
      。
（八）綜上所述，本件事證已臻明確，被告四人之犯行堪予認定。
二、查前開七之八號房屋係被告甲○○、辛○○、丙○○所共有，並出租與被告庚○○，供作各式麵包類之製作、烘焙與其他事項加工、製造之工廠，而隔鄰七之七
    號房屋則屬告訴人丁○○所承租，供作裕方印刷股份有限公司設置印刷工廠使用
    ，並堆放工廠機具設備及材料家具等，業據告訴人丁○○具狀陳述明確，雖失火
    之際該二房屋內均無人在內，惟進出之人仍有遭受意外危害之虞，故均屬現有人
    所在之建築物。是核被告四人所為，係犯刑法第一百七十三條第二項之失火燒燬
    現有人所在之建築物罪。
三、原審予以被告庚○○論罪科刑，固非無見。惟查：(一)原審未審酌被告庚○○對本
    案失火責任不應獨負失火罪責，遽科處有期徒刑陸月，容有未恰。(二)原審對於被
    告甲○○、辛○○、丙○○之犯行未為詳查，遽為渠等三人無罪判決之諭知，亦
    有未恰。檢察官上訴意旨指摘原判決不當，為有理由，被告庚○○上訴意旨仍執
    前詞，否認犯罪，雖無理由，惟原判決既有上開可議之處，自應由本院將原判決
    予以撤銷改判。爰審酌被告甲○○、辛○○、丙○○為出租人，應法應向台電公
    司申請獨立電表用戶，以取得安全防護措施，及早防範未然，竟私自轉接電源，
    致無法有效提供安全之電力供給，且對於電源安全使用上，均有監督、檢視與防
    護之責；被告庚○○身為倍銘麵包廠之負責人，承租鐵皮屋經營麵包廠，理應防
    止火災發生因素，渠等四人均應注意而竟疏未注意，致發生火災，並造成丁○○
    財產上之損害，及其犯後態度等一切情狀，分別量處如主文第二項所示之刑，並
    諭知易科罰金之折算標準，示懲。
四、據上論斷，應依刑事訴訟法第三百六十九條第一項前段、第三百六十四條、第二
    百九十九條第一項前段，刑法第一百七十三條第二項、第四十一條第一項前段，
    罰金罰鍰提高標準條例第一條前段、第二條，判決如主文。
本案經檢察官乙○○到庭執行職務。
中      華      民      國　  九十一     年      十       月    三十    日
                                   臺灣高等法院臺中分院刑事第六庭
                                         審判長法　官　李  文  雄
                                               法　官  陳  秀  
                                               法  官　陳　嘉　雄
右正本證明與原本無異。
不得上訴。
   書記官  陳　信　和
中      華      民      國　  九十一     年      十       月   三十一   日
                                                              　　　　　Ｆ
